【裁判字號】    97,訴,1045
【裁判日期】    981030
【裁判案由】    分配表異議之訴
【裁判全文】
臺灣士林地方法院民事判決              97年度訴字第1045號
原      告  丙○
                        1樓
訴訟代理人  林于椿律師
            劉衡慶律師
            李之聖律師
            陳明彥律師
被      告  乙○○
                        11樓.
訴訟代理人  張立中律師
複  代理人  丁○○
            甲○○
上列當事人間分配表異議之訴事件，本院於民國98年10月7 日言
詞辯論終結，判決如下：
    主      文
原告之訴駁回。
訴訟費用由原告負擔。
    事實及理由
壹、程序部分
一、按訴狀送達後，原告不得將原訴變更或追加他訴，但擴張或
    減縮應受判決事項之聲明者，不在此限，民事訴訟法第255
    條第1 項第3 款定有明文。查本件原告起訴時，其訴之聲明
    為：「(一)鈞院96年度執字第14413 號清償票款強制執行事件
    ，於民國97年5 月26日作成之分配表，其中被告應受分配之
    金額新台幣（下同）426,208 元應予剔除，不予分配。(二)確
    認被告持有原告於95年2 月6 日簽發，票面金額3,456,000
    元，到期日95年4 月6 日，票據號碼00000000之本票1 紙，
    其票據債權不存在。」，嗣變更聲明為：「鈞院96年度執字
    第14413 號清償票款強制執行事件，於97年5 月26日作成之
    分配表，其中表1 次序5 、10、11被告所受分配之執行費
    40,063元、票款債權本金及利息3,797,339 元、程序費用
    2,000 元，及表2 次序4 、8 、9 被告所受分配之執行費
    2,285 元、債權本金及利息3,445,004 元、程序費用1,814
    元，均應予剔除。分配款426,208 元應不准列入分配。」（
    本院卷第211 頁），經核僅屬應受判決事項之更正及減縮，
    揆諸前揭法條規定，原告上開訴之變更，自可准許。
二、次按，債權人或債務人對於分配表所載各債權人之債權或分
    配金額有不同意者，應於分配期日1 日前，向執行法院提出
    書狀，聲明異議；異議未終結者，為異議之債權人或債務人
    ，得向執行法院對為反對陳述之債權人或債務人提起分配表
    異議之訴；聲明異議人未於分配期日起10日內向執行法院為
    起訴之證明者，視為撤回其異議之聲明；經證明者，該債權
    應受分配之金額，應行提存。前項期間，於第40條之1 有反
    對陳述之情形，自聲明異議人受通知之日起算。強制執行法
    第39條第1 項、第41條第1 項前段、第3 項、第4 項分別定
    有明文。經查，被告於本院96年度執字第14413 號清償票款
    強制執行事件，聲請就原告所有之不動產為強制執行，該不
    動產經拍定後，本院於97年5 月26日製作分配表，定於97年
    7 月8 日實行分配，原告於分配期日前之97年7 月6 日遞狀
    對上開分配表聲明異議，本院民事執行處未依原告之聲明異
    議更正分配表，異議未終結，原告遂於受通知後之10日內即
    97年7 月18日提起本件訴訟等情，業經本院調取上開強制執
    行卷宗審閱無誤，並有原告提出之本院民事執行處函、聲明
    異議狀等影本（本院卷第11-16 頁），及本件起訴狀收狀戳
    章可憑（本院卷第6 頁），揆諸前揭法條規定，原告提起
    本件分配表異議之訴，自已遵守法定之程式，併先敘明。
貳、實體部分
一、原告起訴主張：其係因資金調度需要，商請被告幫忙籌措現
    金，在被告之要求下，始於95年2 月6 日簽發到期日95年4
    月6 日，票面金額3,456,000 元，票據號碼00000000之本票
    1 紙（下稱系爭本票）交付被告，供其調現籌錢，詎被告事
    後並未幫忙調現，亦未交付借貸款予原告，被告就系爭本票
    自無任何票據權利存在，惟被告竟持系爭本票聲請本票准予
    強制執行之裁定，並進而持鈞院所核發之96年度票字第269
    號本票裁定，向鈞院民事執行處聲請就原告之不動產強制執
    行，經鈞院以96年度執字第14413 號清償票款強制執行事件
    受理在案，並於97年5 月26日作成分配表，定同年7 月8 日
    為分配期日，原告遂於同年7 月6 日就該分配表提出異議，
    然未獲被告同意，為此，爰依強制執行法第41條之規定，提
    起本件分配表異議之訴等語。並聲明：鈞院96年度執字第
    14413 號清償票款強制執行事件，於97年5 月26日作成之分
    配表，其中表1 次序5 、10、11被告所受分配之執行費
    40,063元、票款債權本金及利息3,797,339 元、程序費用
    2,000 元，及表2 次序4 、8 、9 被告所受分配之執行費
    2,285 元、債權本金及利息3,445,004 元、程序費用1,814
    元，均應予剔除。分配款426,208 元應不准列入分配。
二、被告則以：原告為被告之前任雇主，自90年起即陸續向被告
    借款，並約定借款利息為月息3 分，兩造原約定每3 個月對
    帳還款，惟因借款初期原告持其存摺表示其甚有資力，並要
    求被告繼續借款，被告遂同意原告續借，故原告直至92年起
    始陸續還款。又兩造每次對帳後，均由原告開具新本票以換
    回之前所開之舊本票，故原告於95年2 月6 日最後一次對帳
    時，即按雙方對帳結算金額即欠款本金320 萬元及2 個月利
    息256,000 元，簽發系爭本票交付被告，並取回之前所開出
    之3 張舊本票，被告因信賴原告而未將舊本票及對帳資料留
    存，不料原告事後竟編造系爭本票乃其向被告另行調借現金
    所簽發之謊言，顯悖於常情，不足採信等語，資為抗辯。並
    聲明：原告之訴駁回。
三、兩造不爭執之事實：
  (一)系爭本票為原告所簽發。
  (二)被告於96年1月10日持系爭本票，向本院聲請本票裁定，經
    本院以96年度票字第269 號裁定准予強制執行確定，被告遂
    以上開本票裁定為執行名義，向本院民事執行處聲請強制執
    行，經本院以96年度執字第14413 號清償票款強制執行事件
    受理在案，並於97年5 月26日作成分配表，定同年7 月8 日
    為分配期日。原告於同年月6 日具狀就分配表聲明異議，並
    於同年月18日提起本件分配表異議之訴。
四、本件經依民事訴訟法第271 條之1 準用同法第270 條之1第1
    項第3 款規定，整理並協議簡化爭點後，兩造同意協議簡化
    後之爭點為（本院卷第256頁背面）：
  (一)本件應由被告就原告簽發系爭本票之原因關係存在負舉證責
    任？抑或由原告就其簽發系爭本票之原因關係不存在負舉證
    責任？
  (二)原告簽發系爭本票予被告之原因關係為何？是否存在？
五、本院得心證之理由：
  (一)本件應由被告就原告簽發系爭本票之原因關係存在負舉證責
    任？抑或由原告就其簽發系爭本票之原因關係不存在負舉證
    責任？
  1.按票據乃文義證券及無因證券，票據上之權利義務悉依票上
    所載文義定之，與其基礎之原因關係各自獨立，票據上權利
    之行使不以其原因關係存在為前提。執票人行使票據上權利
    時，就其基礎之原因關係確係有效存在不負舉證責任。若票
    據債務人以自己與執票人間所存抗辯之事由對抗執票人，依
    票據法第13條規定觀之固非法所不許，惟仍應先由票據債務
    人就該抗辯事由負舉證之責任。必待為票據基礎之原因關係
    確立後，法院就此項原因關係進行實體審理時，當事人於該
    原因關係是否有效成立或已否消滅等事項有所爭執，始適用
    各該法律關係之舉證責任分配原則（最高法院97年度台簡上
    字第17號判決意旨參照）。
  2.查原告提起本件分配表異議之訴，無非以被告所執系爭本票
    ，乃原告要求被告幫忙調現所簽發交付，惟被告事後並未交
    付借款，故被告就系爭本票之本票債權應不存在等語，為其
    論據，然其所主張之前述票據基礎原因關係，為被告所否認
    ，並辯稱原告係因兩造對帳結算其歷來欠款總額，而簽發系
    爭本票交付被告，是兩造就原告簽發系爭本票之基礎原因關
    係究竟為何，顯有爭議，揆諸前揭說明，自應由票據債務人
    即原告就系爭本票確係基於其所主張之原因關係而簽發乙節
    ，負舉證之責。原告主張應由被告就其主張之原因關係存在
    負舉證責任云云，尚無可採。
  (二)原告簽發系爭本票予被告之原因關係為何？是否存在？
  1.查原告就其主張係為向被告調借現金而簽發系爭本票乙節，
    並未提出任何具體證據以實其說，其主張已非可遽採。且依
    原告所陳，其歷來向被告借款之方式，均係以匯款方式為之
    ，且未約定利息，亦未簽發本票（本院卷第226 頁），則何
    以本筆借款竟一反常態，不僅在尚未收受借款前先簽發高額
    本票予被告，且需附加月息4%之利息，實難理解；又倘如原
    告所稱其先簽發系爭本票予被告之目的，係讓被告持以向出
    資借款人證明其係為原告調現云云，則被告既僅為幫忙原告
    向他人調現之角色，而非實際貸與人，其又何需令原告在系
    爭本票上填寫被告為受款人，並加註利息金額，徒增將該本
    票轉讓予實際貸與人時需負之背書責任？原告之主張顯於理
    不合。尤有甚者，若原告係以調借現金之目的簽發系爭本票
    予被告，事後卻未收受借款，甚而遭被告持系爭本票向法院
    聲請本票准予強制執行之裁定，並進而以該裁定聲請對原告
    之財產為強制執行，衡情應會立即採取必要之救濟措施，以
    防止財產遭法院查封拍賣，然原告於95年2 月6 日簽發系爭
    本票後，前後經歷被告於96年1 月3 日聲請假扣押裁定、96
    年1 月10日聲請裁定本票准予強制執行及聲請假扣押強制執
    行、96年3 月12日聲請清償票款強制執行，並於96年8 月至
    10月間由執行法院進行三次拍賣程序，竟全然未採取任何法
    律行動，坐任其財產遭被告聲請法院拍賣執行，直至其名下
    之不動產遭第三人拍定，經執行法院就拍賣價金作成分配表
    ，並在被告於97年7 月2 日就上開分配表有關訴外人凌依辰
    受分配部分聲明異議後，始於同年月6 日就該分配表有關被
    告受分配部分，亦具狀聲明異議，並提起本件分配表異議之
    訴，其長期對被告主張之本票債權未表異議，卻於被告對分
    配表聲明異議後，始以被告未交付借款為由，抗辯被告本票
    債權不存在之行徑，顯有悖於常情，更難令人採信其所述之
    票據基礎原因關係為真實。
  2.至原告雖指被告所稱之票據原因關係乃事後編湊而成，不足
    採信云云，然本件有關簽發票據之基礎原因關係究竟為何，
    既應由簽發本票之原告負舉證之責，而其並未能提出任何具
    體證據以實其說，前已詳述，則被告就其所主張之原因關係
    即令亦無法舉證，或其所舉證據尚有疵累，仍不能據此而為
    有利於原告所主張事實之認定。是原告既不得以被告所陳票
    據原因關係有所疵誤，作為其主張之票據原因關係始為真實
    之有利證據，則被告所稱之票據原因關係是否可採，即無須
    審酌探究，併此敘明。
六、從而，原告主張被告就系爭本票之本票債權不存在，並執此
    提起本件分配表異議之訴，請求將本院96年度執字第14413
    號清償票款強制執行事件，於97年5 月26日作成之分配表中
    ，有關被告得獲分配之金額，均予剔除，為無理由，應予駁
    回。
七、本件判決基礎已臻明確，兩造其餘攻防方法及訴訟資料經本
    院斟酌後，核與判決結果不生影響，故不另一一論述，併此
    敘明。
八、據上論結，原告之訴為無理由，依民事訴訟法第78條，判決
    如主文。
中    華    民    國    98    年    10    月    30    日
                  民事第二庭法  官  馬傲霜
以上正本係照原本作成。
如對本判決上訴，應於判決送達後20日內向本院提出上訴狀。
中    華    民    國    98    年    11    月    3     日
                            書記官  許秋莉


司法院資訊處製作；財團法人民間司法改革基金會備份。
